---
title: "Pra2 TCVD"
author: "Javier Díaz Domínguez"
date: "6/6/2022"
output: html_document
---

```{r setup, include=FALSE}
knitr::opts_chunk$set(echo = TRUE)
```

#Práctica 2: Limpieza y validación de los datos
#### Javier Díaz Domínguez
#### 6 de junio de 20223

## Índice

## Detalles de la actividad

### Descripción

La práctica 3 consiste en la realización de un caso práctico de análisis y tratamiento de un conjunto de datos, con el objetivo principal de identificar los datos relevantes y el tratamiento necesario para llevar a cabo un proyecto analítico.

### Objetivos

Los objetivos concretos de esta práctica son:

- Aprender a aplicar los conocimientos adquiridos y su capacidad de resolución de problemas en entornos nuevos o poco conocidos dentro de contextos más amplios o multidisciplinares

- Saber identificar los datos relevantes y los tratamientos necesarios (integración, limpieza y validación) para llevar a cabo un proyecto analítico.

- Aprender a analizar los datos adecuadamente para abordar la información contenida en los datos.

- Identificar la mejor representación de los resultados para aportar conclusiones sobre el problema planteado en el proceso analítico.

- Actuar con los principios éticos y legales relacionados con la manipulación de datos en función del ámbito de aplicación.

- Desarrollar las habilidades de aprendizaje que les permitan continuar estudiando de un modo que tendrá que ser en gran medida autodirigido o autónomo.

- Desarrollar la capacidad de búsqueda, gestión y uso de información y recursos en el ámbito de la ciencia de datos.

### Competencias

Así, las competencias del Máster en Data Science que se desarrollan son:

- Capacidad de analizar un problema en el nivel de abstracción adecuado a cada situación y aplicar las habilidades y conocimientos adquiridos para abordarlo y resolverlo.

- Capacidad para aplicar las técnicas específicas de tratamiento de datos (integración, transformación, limpieza y validación) para su posterior análisis.

## Resolución

### Carga del dataset

Se procede con la carga del conjunto de datos

```{r}
data <- read.csv("songs_normalize.csv", header = TRUE)
```


### Descripción del dataset

El dataset empleado para la elaboración de esta prática ha sido extraído de la página web Kaggle, y puede ser obtenido en el siguiente [enlance](https://www.kaggle.com/datasets/paradisejoy/top-hits-spotify-from-20002019?resource=download).  

```{r}
dim(data)
```

Se trata de un conjunto de datos de 2000 filas por 18 columnas, que recoge información sobre los *hits* de Spotify desde el año 2000 hasta el año 2019. El título original es "Top Hits Spotify from 2000-2019". Está compuesto por los siguientes campos:

- artist: Nombre del artista.
- song: Nombre de la canción
- duration_ms: Duración de la canción en milisegundos
- explicit: Si la canción contiene palabras explícitas o no.
- year: Año de lanzamiento de la canción.
- popularity: Popularidad de la canción (Higher better).
- danceability: Cómo de "bailable" es la canción en base a una serie de parámetros (intensidad, estabilidad del ritmo, fuerza del beat...)
- energy: Energy is a measure from 0.0 to 1.0 and represents a perceptual measure of intensity and activity.
- key: Tono en el que está la canción
- loudness: Volumen medio de la canción en decibelios.
- mode: Mayor 1 o menor 0
- speechiness: La medida en la que aparecen palabras en la canción. Rango entre 0 y 1.
- acousticness: Medida en la que la canción es acústica (1 acústica, 0 no acústica)
- instrumentalness: Medida en la que la canción contiene sonidos vocales. 0 más vocal, 1 más instrumental.
- liveness: La medida en la que se detecta que la canción fue grabada en directo
- valence: Medida en la que se considera la cancion positiva, vívida.
- tempo: El ritmo medio estimado de la canción (en BPM).
- genre: Género de la canción.

### Importancia y objetivos de los análisis

Las conclusiones que se pueden sacar en base a estos datos son realmente interesantes. Se pueden llegar a conclusiones sobre cuáles son las características de una canción que más gustan o son más propensas a gustar, así como elaborar un modelo predictivo para estimar la popularidad de una canción que se pretende lanzar.

### Limpieza de los datos

```{r}
summary(data)
```

De la ejecución de summary, podemos ver cómo los tipos de todas las columnas han sido identificados correctamente. Además, no existen valores nulos.

La columna explicit debería de tener clase boolean: se procede con su conversión.

```{r}
data$explicit = as.logical(data$explicit)
```


#### Selección de datos de interés

Todos los campos de la tablas son relevantes de cara a un análisis completo del tema en cuestión, y pueden ser útiles para la elaboración de un modelo predictivo en el que la variable dependiente sea la popularidad y las demás sean variables independientes.

#### Ceros y elementos vacíos

```{r}
colSums(is.na(data))
```

Se comprueba la inexistencia de valores nulos.

#### Valores extremos

```{r}
boxplot(data$duration_ms, main="Variable duración")
```


```{r}
boxplot(data$popularity,  main="Variable popularity")
```

```{r}
boxplot(data$danceability,  main="Variable danceability")
```


```{r}
boxplot(data$energy,  main="Energy")
```

```{r}
boxplot(data$loudness, main ="Variable Loudness")
```

```{r}
boxplot(data$speechiness, main ="Variable Speachiness")
```

```{r}
boxplot(data$acousticness, main ="Variable acousticness")
```

```{r}
boxplot(data$liveness, main ="Variable liveness")
```

```{r}
boxplot(data$valence, main ="Variable valence")
```

```{r}
boxplot(data$tempo, main ="Variable tempo")
```

Todos los valores *outliers* están dentro de los límites descritos por la semántica del conjunto de datos. En la duración, es aceptable que existan canciones con duraciones muy por encima de la media, así como canciones que estén muy por debajo de la media de la popularidad.


#### Exportación de datos preprocesados

Pese a que no se han tenido que realizar a penas acciones sobre el dataset para adecuarlo al procesamiento, se procede a almacenar el resultado de la fase de preparación en un fichero csv.

```{r}
write.csv(data, "SpotifyTopHits.csv")
```


### Análisis de los datos

#### Selección de los grupos de datos a analizar

Para analizar algunas cuestiones interesantes, se procede a agrupar el conjunto de datos según diferentes valores de las variables.
Durante esta división, haremos una asunción (detallada por el creador del conjunto de datos): consideraremos a las canciones con un valor de "acusticidad" por encima de 0.5 como acústicas, mientras que las que tengan este parámetro por debajo de 0.5 serán consideradas como no acústicas.
Además, para la división por géneros se han considerado los 4 géneros con más ocurrencias. Para cononcer el número de ocurrencias, se ha ejecutado el siguiente bloque.

```{r}
sort(table(data$genre))
```


```{r}
### Agrupación por modo (mayor o menor)

songs.mayor <- data[data$mode == 1,]
songs.menor <- data[data$mode == 0,]

### Agrupación explícitas o no

songs.explicit <- data[data$explicit,]
songs.nexplicit <- data[!data$explicit,]

### Agrupación por "acousticness"

songs.acoustic <- data[data$acousticness >= 0.5,]
songs.nacoustic <- data[data$acousticness < 0.5,]

### Agrupación por géneros: "pop" ,"rock, pop", "hip hop, pop, R&B", "pop, Dance/Electronic"
songs.pop <- data[data$genre == "pop",]
songs.rock <- data[data$genre == "rock, pop",]
songs.hiphop <- data[data$genre == "hip hop, pop, R&B",]
songs <- data[data$genre == "pop, Dance/Electronic",]
```

### Comprobación de la normalidad y homogeneidad de la varianza

El siguiente paso es la comprobación de la normalidad de las distribuciones de las diferentes variables cuantitativas que componen el conjunto de datos. Para ello, se implementa una función que indicará cuales de las variables siguen una distribución normal según el test de Saphiro-Wilk con un nivel de significación del 0.05.

```{r}
library("stats")

alpha = 0.05
col.names = colnames(data)
for (i in 1:ncol(data)) {
  if(is.integer(data[,i]) | is.numeric(data[,i])) {
    if(shapiro.test(sample(data[,i], 500))$p.value < alpha) {
      cat(col.names[i])
      cat(" tiene distribución normal")
      cat("\n")
    } else {
      cat(col.names[i])
      cat(" no tiene distribución normal")
      cat("\n")
    }
  }
}
```
Del análisis de normalidad de las diferentes variables, se extrae la conclusión de que todas ellas siguen una distribución normal.

Se comprueba esta conclusión mediante la visualización de la distrbución de la variable `danceability`:

```{r}
plot(density(data$danceability))
```


El siguiente paso consistirá en el estudio de la homogeneidad de varianzas, mediante la aplicación del test de Fligner-Killeen. Se estudiará la homogeneidad en cuanto a los casos activos agrupados por países. La hipótesis nula del siguiente test es que las varianzas son iguales.

```{r}
fligner.test(popularity ~ genre, data = data)
```

Dado que el p-value es menor a α=0.05, se rechaza la hipótesis nula, es decir, no podemos afirmar que las varianzas son homogéneas para los casos activos por país.

## Pruebas estadísticas

### ¿Influye la explicitud de una canción en su popularidad? ¿Son más populares las canciones no explícitas que las explícitas?

Ya contamos con la división de las canciones por explicitud, por lo que se puede proceder con el contraste de medias para comprobar la hipótesis nula de que las canciones explítitas son, en promedio, menos populares que las no explícitas.

$$
H_0:\mu_0-\mu_1=0\\ 
H_1:\mu_0-\mu_1>0
$$

Siendo $\mu_0$ la popularidad media de las canciones no explícitas y $\mu_1$ la popularidad media de las canciones explícitas.

```{r}
t.test(songs.explicit$popularity, songs.nexplicit$popularity, alternative = "greater")
```
La ejecución de este test indica que no es posible aceptar la hipótesis nula, por lo que es posible concluir que las canciones no explícitas tienen mayor popularidad que las canciones no explícitas.

### ¿Son las canciones más "bailables" automáticamente más populares?

Para responder a esta pregunta debemos conocer si existe correlación entre las variables `popularity` y `danceability`. Para ello, procedemos primeramente con un análisis visual de la relación entre las variables

```{r}
plot(data$danceability, data$popularity)
```

Como se puede apreciar claramente en la visualización, de primeras no parece existir corelación alguna entre las dos variables. Para comprobar esto, se procede con un estudio de correlación 

```{r}
cor.test(data$popularity, data$danceability, method = "pearson")
```

Se comprueba que efectivamente no existe relación alguna entre la "bailabilidad" de las canciones y su popularidad.

### Modelo de regresión lineal

Para este último apartado, se propone la elaboración de un modelo de regresión lineal que permita obtener una predicción de la popularidad de una canción en base a los parámetros incluidos en el dataset. En primer lugar se realiza la selección de las mejores variables mediante la visualización de la matriz de correlación.

```{r}
library("corrplot")
colnames(data)
corrplot(cor(data[,c(3, 6, 7, 8, 10, 11, 12, 13, 14, 15, 16)]))
```
Popularity no tiene relación lineal con ningua de las variables. Emplearemos duration, energy y valence. Para comparar, utilizaremos otro modelo elaborado con las variables speachiness, valence y danceability.

```{r}
model <- lm(popularity ~ duration_ms + energy + valence, data = data)
model1 <- lm(popularity ~ speechiness + valence + danceability, data = data)
summary(model)
```

```{r}
summary(model1)
```
Parece ser que ambos modelos han fracasado a la hora de intentar establecer una relación lineal entre las variables introducidas. De cara a la finalización del análisis, realizaremos predicciones con el primer modelo, que tiene una puntuación de R-squared más alta.

```{r}
pred.data <- data.frame(
  duration_ms= 180000,
  energy= 0.7,
  valence = 0.85
)
predict(model, pred.data)
```

Según el modelo realizado, para una canción de 3 minutos con puntuaciones de 0.7 en energía y 0.85 en *vivance*, la popularidad deberá de estar al rededor de 58.361 puntos.

## Conclusiones
 
El conjunto de datos empleado para el análisis contiene una información muy interesante sobre los gustos musicales globales y sus raíces: permite el análisis de patrones en las canciones más populares, para averiguar cuáles son las características que hacen un buen éxito. Durante las pruebas estadísticas, se han planteado y resuelto cuestiones en esta línea, y se ha averiguado que no existe relación entre la "bailabilidad" de una canción y su popularidad (aunque a priori parezca que tiene sentido), y que las canciones no tienen que ser menos populares por ser explícitas. 

Finalmente, con la elaboración de un modelo lineal en base a este conjunto de variables que permita realizar predicciones sobre la variable `popularity`, se ha averiguado que un modelo predictivo basado en relaciones lineales no es suficiente para modelar la relación entre estas variables y su variable dependiente. Se necesitará un modelo de regresión más potente, como un árbol de decisión o una red neuronal para correctamente modelar la relación.

## Recursos

- Mireia, C., Diego, P., Laia, S.(2019). _Introducción a la limpieza y análisis de los datos._ Material UOC.

- Mireia, C., Diego, P., Laia, S.(2019). _Introducción al ciclo de vida de los datos_. Material UOC.